最高法院刑事判決　　　　　　　　　　　　　　　八十七年度台上字第三五九二號
　　上　訴　人　甲○○
　　選任辯護人　翁方彬律師
　　上　訴　人　乙○○
右上訴人等因偽造文書案件，不服台灣高等法院中華民國八十六年三月十四日第二審
更審判決（八十五年度上更(一)字第九五四號，起訴案號：台灣台北地方法院檢察署八
十三年度偵字第一○四八○號），提起上訴，本院判決如左：
    主  文
原判決撤銷，發回台灣高等法院。
    理  由
本件原判決撤銷第一審科刑判決，改判依牽連犯關係，論處上訴人甲○○、乙○○共
同連續行使偽造私文書，足以生損害於公眾及他人罪刑，固非無見。
惟查：(一)共同正犯之成立，以有犯意之聯絡，與行為之分擔為要件，而此項要件，除
應於事實欄內，詳加記載外，並應於理由內逐一說明其認定此項事實所憑之證據，方
足資為論罪科刑之依據。卷查乙○○否認參與犯罪，於第一審法院供稱：「我不清楚
（設定新台幣（下同）一千萬元抵押權之事），是甲○○在辦理，我將印鑑證明交給
甲○○的，甲○○說他被銀行拒絕往來，貸款不便，所以要用我的名字，我在榮總醫
院見過楊鍔一次，他說精神很好，楊（鍔）都沒有提到房子的事，我不知道楊鍔有榮
民身份，我也不知道甲○○為何要將楊鍔轉榮總醫院，楊鍔並沒有告訴我說要替甲○
○還債，楊鍔在住院期間費用，我想應該是甲○○負擔，甲○○有跟我說房子辦好過
戶後，可以還我欠款三百萬元」（見一審卷第二三三頁），且辯稱：「伊娶上海女子
為妻，於民國八十二年七月十七日出境，同年月二十八日入境，同年八月十三日出境
，同年九月二日入境」，復據提出結婚公證書及入出境資料附卷足憑（附八十四年度
上訴字第五八六三號卷第五十七、五十九頁）。乃原判決於事實欄二記載：「嗣於八
十二年七月十八日，楊鍔因罹患肝硬化及肝癌，由鄰居程碧真護送至台北市立忠孝醫
院……甲○○於同年月二十二日左右抵忠孝醫院……。詎料甲○○於同年月二十五日
左右至楊鍔所有前揭房屋後，除拿取……竟心生歹念，冀圖侵奪楊鍔之財產……全部
竊取一空」，又於事實欄三內載明：「甲○○得手後，即與同在伊『華信代書事務所
』從事代書業務之已成年胞弟乙○○共同謀議偽造楊鍔名義之相關文件，將楊鍔所有
前揭不動產全部變更登記為乙○○所有後加以變賣，欲將所得款項用以清償甲○○所
積欠之借款，謀議既成兩人旋基於概括犯意，推由甲○○出面於同年月二十八日，先
至台北市信義區戶政事務所，當場在『印鑑證明申請書』及『委任書』上，盜用楊鍔
印章，……」等情。是乙○○既於八十二年七月十七日出境，於同年月二十八日始入
境台灣，則甲○○於八十二年七月二十五日盜取楊鍔所有不動產權狀等財物後，於何
時何地如何與乙○○共同謀議偽造楊鍔名義之相關文件侵奪其財產﹖並於同年月二十
八日推由甲○○偽造楊鍔名義之「印鑑證明申請書」及「委任書」，並未於事實欄內
明白認定，詳細記載。本院前次發回意旨業予指明，原審猶未詳細剖析，而於理由一
(四)４內謂：「乙○○既知楊鍔並未將不動產贈與伊本人或伊姊甲○○，已如前述，而
上開偽造文書之犯行又係委由其姊甲○○辦理，則乙○○縱曾出境大陸，仍不得據此
解免其共犯之責」云云，其瑕疵依然存在，自屬難昭折服。(二)行使偽造私文書之目的
在於使人陷於錯誤，而獲得抵押權及不動產所有權，自又觸犯刑法第三百三十九條第
二項及同條第一項之詐欺罪，而與行使偽造私文書罪有方法結果之牽連關係，應從一
重處斷，不能置詐欺犯行於不論，僅論以行使偽造私文書罪。上訴人等偽造「土地建
築改良物抵押權設定契約書」及「土地建築改良物買賣所有權移轉契約書」，將上開
楊鍔所有房地設定本金一千萬元抵押權予乙○○，嗣後並將該房地以買賣為原因移轉
登記予乙○○，應另成立刑法第三百三十九條第二項及同條第一項之詐欺罪，與行使
偽造私文書罪，有方法結果之牽連關係，原判決疏未論以詐欺罪，難謂適法。以上或
為上訴意旨所指摘，或為本院得依職權調查之事項，應認原判決仍有發回更審之原因
。
據上論結，應依刑事訴訟法第三百九十七條、第四百零一條，判決如主文。
中      華      民      國    八十七    年      十      月    二十二    日
                              最高法院刑事第五庭
                                  審判長法官  陳  錫  奎
                                        法官  王  德  雲
                                        法官  洪  清  江
                                        法官  吳  昆  仁
                                        法官  李  伯  道
      右正本證明與原本無異
                                              書  記  官
中      華      民      國    八十七    年      十      月    二十八    日
